臺灣士林地方法院民事判決
109年度小上字第117號
上  訴  人  蕭景方
被上訴  人  王祖元
上列當事人間請求侵權行為損害賠償事件，上訴人對於中華民國
109 年6 月30日本院士林簡易庭第一審民事判決（109 年度士小
字第1215號）提起上訴，本院判決如下：
    主    文
上訴駁回。
第二審訴訟費用新台幣壹仟伍佰元由上訴人負擔。
    事實及理由
一、按關於請求給付金錢或其他代替物或有價證券之訴訟，其標
    的金額或價額在10萬元以下者，適用本章所定之小額程序；
    對於小額程序之第一審判決之上訴，非以其違背法令為理由
    ，不得為之，而所謂判決違背法令，乃指判決不適用法規或
    適用不當，民事訴訟法第436 條之8 第1 項、第436 條之24
    第2 項、第436 條之32第2 項、第468 條定有明文。又小額
    程序之第二審判決，依上訴意旨足認上訴為無理由者，得不
    經言詞辯論為之，同法第436 條之29第2 款亦有明文。
二、上訴人於原審起訴主張：兩造前同為宏盛新世界社區（下稱
    系爭社區）住戶，且均曾加入LINE通訊軟體聊天室名稱「宏
    盛新世界一期社區住戶交流群」群組（下稱系爭群組），上
    訴人於系爭群組以暱稱「Fang」、被上訴人則以暱稱「王祖
    元C2-12F」發表意見。惟被上訴人於系爭群組內發表對上訴
    人侵權之言論：㈠被上訴人因不滿上訴人扭曲其對於系爭社
    區內車位使用方式所提出之意見，於民國108年5月5日上訴
    人於系爭群組內發表：「還有黃清欽主張門口要劃掉紅線開
    放停車的主張跟王祖元希望車位開放自主管理堆放雜物的主
    張也要趕緊落實喔。」等語時回覆：「你有聽覺或視覺及智
    能障礙的話要去看醫生，人家講東你可以聽成西，真是感知
    或大腦有問題。」等語（下稱系爭108年5月5日言論），足
    以貶損上訴人在社會上所保持之人格或地位之評價，造成上
    訴人之精神上受有莫大痛苦；㈡另於107年7月24日（按原審
    判決就上訴人此節指述，原誤載日期為「108 年7 月24日」
    ，嗣已裁定更正為「107 年7 月24日」）中午12時33分、13
    時9分、13時10分、13時18分，於系爭群組內分別發表：「
    其實他這樣已經算背信，他在第一屆財委任內未依規約制作
    會計帳冊準備移交下一屆，又在這屆未經區權會表決擅自更
    改規約，加註了一條本社區財務報表以現金為基礎定義會計
    帳」、「結果你們知道委員們為什麼要大家年繳缺錢缺怎樣
    ？答案是原來我們去年就被東京都告，結果財委未經區權人
    同意，也未與東京都達成和解協議，就逕自付給東京都300
    多萬」、「然後還被東京都求償400多萬」、「預收年繳管
    理費就是準備要給東京都的」、「蕭財委說這是機密不能說
    ，我當場有反駁管委會執行社區事務是沒有秘密的都要公開
    ，所以我現在說出來，要準備被告了吧!」等語（下稱系爭1
    07年7月24日言論），被上訴人發表上開不實言論所指之「
    財委」即為上訴人，被上訴人未善盡合理查證義務，且所陳
    事項均非事實，即逕自發表上開言論傳送於系爭群組，致使
    其他不知情之系爭社區住戶誤認上訴人有不當侵害社區利益
    之行為，造成上訴人之精神上受有莫大痛苦。為此，爰依民
    法第184條第1項、第195條第1項規定，請求被上訴人負損害
    賠償責任，就系爭108年5月5日言論應賠償上訴人6萬元，就
    系爭107 年7月24日言論應賠償上訴人4萬元，是被上訴人應
    給付上訴人合計10萬元等語。
三、被上訴人於原審辯稱：伊確有在系爭群組發表上訴人所指上
    開言論內容，惟就系爭108年5月5日言論部分，上訴人前對
    伊提起妨害名譽之刑事告訴，業經臺灣士林地方檢察署檢察
    官為不起訴處分（109年度偵字第1513號），顯見伊所發表
    之言論並無侵害上訴人之名譽。又上訴人並無就系爭107年7
    月24日言論對伊提出刑事告訴，伊於系爭群組所討論的都是
    系爭社區事務，伊所發表的內容也都是事實，上訴人身為社
    區委員為何不能讓別人討論？系爭社區曾經有因不給付東京
    都公司服務費總共400多萬元之事件，在沒有經過系爭社區
    區分所有權人會議決議之情形下，管委會就擅自給付東京都
    公司300多萬元，嗣後也未與東京都公司達成和解，致東京
    都公司還向管委會提告催討尾款成功（即鈞院107年度訴字
    第271號請求給付服務報酬事件），伊發表系爭107年7月24
    日言論的意思，是如果不給付東京都公司就等法院判決下來
    ，如果要付就要與東京都公司達成和解，當時管委會開會，
    伊與其他住戶有詢問為什麼要預收年繳管理費，當時有1個
    管理委員說是因社區缺錢，還要付給東京都公司400多萬元
    ，上訴人說這是秘密不能告訴住戶，本件上訴人之訴並無理
    由，應予駁回等語。
四、原審依小額程序審理後，判決駁回上訴人之訴。上訴人對於
    第一審小額判決不服，提起上訴，上訴意旨略以：原審判決
    違背法令之內容，包括㈠原審判決錯誤引用已停止適用之判
    例：原審判決所援引之最高法院17年上字第917 號、19年上
    字第363 號判例等，均已停止適用；㈡原審判決違背舉證責
    任分配原則：針對被上訴人提到伊有背信情事、遭東京都求
    償400 多萬、蕭財委說這是機密不能說等部分，伊已於原審
    當庭表示沒有這樣的事情，並請原審法官就此部分請被上訴
    人負舉證責任，但原審法官未要求被上訴人負舉證責任，即
    逕於原審判決中就上開部分為認定，故原審判決是在被上訴
    人未盡舉證責任之情形下逕行認定事實，而以伊舉證不足為
    由判決伊敗訴；㈢原審判決違反論理法則、經驗法則及證據
    法則：原審判決就被上訴人承認有說「你有聽覺或視覺及智
    能障礙的話... 有問題」部分，認為是通俗用語，未達對於
    上訴人之人格評價產生減損之程度云云，顯然與一般社會上
    之認知不同；另原審判決未就刑事不起訴處分書加以調查，
    逕自轉載作為民事判決之理由，亦違反論理法則、經驗法則
    及證據法則；為此，爰對原審判決不服，提起上訴等語，並
    聲明：原判決廢棄；被上訴人應給付上訴人10萬元。又被上
    訴人於上訴審抗辯略以：當時伊是在LINE群組討論社區發生
    的事情而已，就是在討論公眾事務，伊說的都是事實，只是
    距離事發時間已久，伊無法回憶一些細節的事情，且伊於10
    8年就退出群組，也找不到手機上的原始資料可以看等語，
    並答辯聲明：上訴駁回。
五、本院之判斷：
㈠、上訴意旨雖指稱原審判決援引之最高法院17年上字第917 號
    判例、19年上字第363 號判例等，因無裁判全文可資參考，
    均已停止適用，而認原審判決有違背法令之情事云云。惟查
    上開判例因無裁判全文可資查考而停止適用，係指該判例之
    見解已不具通案拘束力，然仍屬最高法院先前曾經表示之法
    律見解，原判決加以援用，非屬違背法令。
㈡、上訴意旨復指稱原審判決有違背舉證責任分配原則，及違反
    論理法則、經驗法則及證據法則云云，惟查：
１、按因故意或過失，不法侵害他人之權利者，負損害賠償責任
    ；又不法侵害他人之身體、健康、名譽、自由、信用、隱私
    、貞操，或不法侵害其他人格法益而情節重大者，被害人雖
    非財產上之損害，亦得請求賠償相當之金額，民法第184 條
    第1 項前段、第195 條第1 項前段分別定有明文。又按民法
    第184條第1項前段規定，侵權行為之成立，須行為人因故意
    過失不法侵害他人權利，亦即行為人須具備歸責性、違法性
    ，並不法行為與損害間有因果關係，始能成立，且主張侵權
    行為損害賠償請求權之人，對於侵權行為之成立要件應負舉
    證責任（最高法院100 年度台上字第328 號判決意旨參照）
    ；名譽有無受損害，應以社會上對個人評價是否貶損作為判
    斷之依據（最高法院96年度台上字第793號判決意旨參照）
    。再按名譽權與言論自由發生衝突時，關於行為人之民事責
    任，除適用侵權行為一般原則及司法院大法官會議五○九號
    解釋創設之合理查證義務外，刑法阻卻違法規定，亦應得類
    推適用（最高法院97年度台上字第970號判決意旨參照），
    而依刑法第311 條規定：「以善意發表言論，而有左列情形
    之一者，不罰：一、因自衛、自辯或保護合法之利益者。二
    、公務員因職務而報告者。三、對於可受公評之事，而為適
    當之評論者。四、對於中央及地方之會議或法院或公眾集會
    之記事，而為適當之載述者。」，是如有上開規定所定之情
    形，應不負民法侵權行為損害賠償責任；且按陳述之事實與
    公共利益相關，為落實言論自由之保障，難責其陳述與真實
    分毫不差，祇其主要事實相符，即足當之，又可受公評之事
    ，依事件之性質與影響，應受公眾為適當之評論，至是否屬
    可受公評之事，應就具體事件，以客觀之態度、社會公眾之
    認知及地方習俗等認定之（最高法院107 年度台上字第1403
    號判決意旨參照）。
２、查原審本於認事、採證之職權行使，經綜合相關事證（包括
    系爭群組Line通訊軟體對話紀錄擷圖之前後文、本院另案10
    7 年度訴字第217號民事判決、上訴人於原審自承系爭社區
    管委會曾因管理費爭議而遭東京都公司訴請給付款項並有付
    款予該公司等）後，認定：就系爭108年5月5日言論部分，
    被上訴人僅係對於上訴人屢屢於系爭群組發表反諷內容，及
    對被上訴人所發表之言談內容為錯誤解讀，而感到無奈之通
    俗用語，未達對上訴人社會上人格之評價產生減損之程度，
    而臺灣士林地方檢察署檢察官亦為類此認定，有該署109年
    度偵字第1513號不起訴處分書可稽；就系爭107年7月24日言
    論部分，被上訴人係對於上訴人擔任系爭社區財務委員任內
    相關作為所為評價，而其所使用「背信」之用語乃表達社區
    住戶就上訴人擔任財務委員職務上之期望有所落差，非指上
    訴人有何違反刑法之背信犯行，以及被上訴人係對於管委會
    與東京都公司管理費爭議之處理方式、管委會向住戶預收年
    繳管理費等可受公評之事項所為質疑，不因其用字遣詞略為
    尖銳、令上訴人感到不快，即認侵害上訴人之名譽權；是依
    本件上訴人提出之全部事證，不足證明渠所主張被上訴人不
    法侵害渠名譽及健康權等為真實，因而駁回上訴人之請求等
    情。經核原審判決已詳為論述取捨證據、認事用法之理由，
    並無違反何論理法則、經驗法則及證據法則，與前述「主張
    侵權行為損害賠償請求權之人，對於侵權行為之成立要件應
    負舉證責任」之舉證責任分配法則亦無相悖；至於原審判決
    論及臺灣士林地方檢察署檢察官109年度偵字第1513號不起
    訴處分書部分，僅係附帶說明該刑事案件亦類原審判決所述
    上情而認定被上訴人之系爭108年5月5日言論並無妨害上訴
    人之名譽，尚無本件上訴人所指原審判決未就相關事實加以
    調查，即逕將該不起訴處分書轉載作為民事判決理由之情。
    準此，上訴人此節主張，亦顯屬無據。
六、綜上所述，本件依上訴人之上訴意旨，已足認其上訴為無理
    由，爰依民事訴訟法第436 條之29第2 款規定，不經言詞辯
    論，逕以判決駁回其上訴，並確定如主文第2 項所示之第二
    審訴訟費用1,500 元應由上訴人負擔。
七、據上論結，本件上訴為無理由，依民事訴訟法第436 條之29
    第2 款、第436 條之32第2 項、第1 項、第449 條第1 項、
    第78條、第436 條之19第1 項，判決如主文。　　　　
中　　華　　民　　國　 111　　年　　9 　月　　 30     日
                  民事第二庭  審判長法  官  陳章榮
                                    法  官  辜漢忠
                                    法  官  孫曉青
以上正本係照原本作成。
本判決不得上訴。
中　　華　　民　　國　 111　　年　　9 　月　　 30     日
                                    書記官  曾琬真